【裁判字號】    98,交聲,497
【裁判日期】    981109
【裁判案由】    違反道路交通管理處罰條例聲明異議
【裁判全文】
臺灣新竹地方法院交通事件裁定         98年度交聲字第497號
移送機關即  交通部公路總局新竹區監理所新竹市監理站
原處分機關
異  議  人  甲○○
即受處分人
上列異議人因違反道路交通管理處罰條例案件，對於交通部公路
總局新竹區監理所新竹市監理站98年8月5日竹監新四字第裁51-E
00000000號所為之違反道路交通管理事件裁決處分，聲明異議，
本院裁定如下：
    主    文
原處分撤銷。
甲○○不罰。
    理    由
一、本件原處分機關處分意旨略以：聲明異議人即受處分人甲○
    ○所有之車牌號碼HF-7779 號自小客車車牌，出借予案外人
    劉修憲懸掛於其駕駛之車牌號碼7379-KY 號自小客車上，於
    民國97年9月7日凌晨0時30分許，行經新竹市○○路582巷口
    時，為新竹市警察局第一分局北門派出所警員當場攔停，以
    異議人違反道路交通管理處罰條例第12條第1項第5款「牌照
    借供他車使用」之規定，填掣竹市警交字第E00000000 號舉
    發違反道路交通管理事件通知單（下稱舉發通知單）予以舉
    發。嗣因異議人未於應到案日期前到案，原處分機關認異議
    人違規明確且已逾應到案期限60日以上，而依道路交通管理
    處罰條例第12條第1項第5款規定，於98年8月5日以竹監新四
    字第裁51-E00000000號違反道路交通管理事件裁決書（下稱
    裁決書）裁處異議人罰鍰新臺幣（下同）1萬800元，並依同
    條例第12條第2項規定吊銷牌照等語。
二、本件異議人聲明異議意旨略以：伊所有車牌號碼HF-7779 號
    自小客車前於94年11、12月間駛至當舖典當，車遭扣押且已
    流當，本件顯係車牌遭挪用，並非本人所能注意，是原處分
    顯有違法不當，請撤銷原處分等語。
三、按違規事實應依證據認定之，無證據不得推定其違規事實；
    又不能證明受處分人違規或其行為不罰者，應諭知不罰之裁
    定，道路交通管理處罰條例第89條、刑事訴訟法第154條第2
    項、第301條第1項分別定有明文。再交通法庭認為聲明異議
    有理由者，應以裁定將原處分經聲明異議部分撤銷，並自為
    裁定，道路交通案件處理辦法第20條亦有明文。又道路交通
    管理處罰條例第12條第1項第5款規定：汽車有牌照借供他車
    使用或使用他車牌照行駛者，處汽車所有人3,600元以上1萬
    800 元以下罰鍰，並禁止其行駛，此所謂「汽車所有人」，
    依民法第761條第1項前段規定，動產物權之讓與，非將動產
    交付，不生效力，此之所謂交付，固非以現實交付為限，即
    如依同條第1 項但書及第2項、第3項規定之簡易交付，占有
    改定及指示交付，亦發生交付效力，是項規定於汽車物權之
    讓與，同有適用，雖依道路交通安全規則之規定，汽車牌照
    應由汽車所有人向公路監理機關申請登記，經檢驗合格後發
    給之，過戶時亦同（同規則第8 條及第15條），不過係交通
    主管機關基於行政權之作用，管理汽車動態過程之措施，故
    應申請登記之事項涉及新領牌照、過戶、變更汽車顏色、型
    式、輪胎雙數及尺寸等（同規則第23條），暨停駛、復駛、
    報廢、繳銷牌照及註銷牌照等各項，其內容及登記之效力，
    與汽車物權之得喪變更，尚屬有間，自不能因道路交通安全
    規則，設有公路監理機關之登記制度而排除民法第761 條規
    定之適用（最高法院70年臺上字第4711號民事判例意旨參照
    ）。據此，上開道路交通管理處罰條例第12條處罰對象之「
    汽車所有人」，並非專指車籍資料上所登記之車主，而應限
    縮於車輛違規當時之真正所有權人，如該車已經移轉他人而
    非所有權人，則不在處罰之列，乃屬當然。
四、經查：
(一)、按當舖業之滿當期限，不得少於3個月，少於3個月者，概以
    3個月計之；滿期後5日內仍得取贖或付清利息順延質當；屆
    期不取贖或順延質當者，質當物所有權移轉於當舖業，為90
    年6月6日公布施行之當舖業法第21條所明定。
(二)、本件登記車主名義人為異議人甲○○之車牌號碼HF-7779 號
    自小客車車牌，遭案外人劉修憲懸掛於其駕駛之車牌號碼73
    79-KY號自小客車上，於97年9月7日凌晨0時30分許，行經新
    竹市○○路582 巷口時為警攔停舉發之事實，固為異議人所
    不爭執，並有舉發通知單、裁決書各乙紙、採證照片2 張、
    公路監理電子閘門車號查詢汽車車籍所得資料乙紙在卷可稽
    （見本院卷第11至13頁、第42頁），惟異議人所有車牌號碼
    HF-7779號自小客車確於94年12月17日，以2萬元之對價質押
    典當予址設新竹市○區○○里○○路○段63號1樓（後申請變
    更營業所在地址為新竹市○區○○里○○路50巷1 號）之「
    三立當舖」，嗣異議人未按期贖回，該車乃於95年10、11月
    間流當，案外人即「三立當舖」負責人劉修憲遂將上開自小
    客車車身以3,000 元之代價轉賣予不詳汽車報廢場，車牌則
    留供己用，其後案外人劉修憲將該HF-7779 號車牌懸掛於俗
    稱權利車、原車牌號碼7379-KY 號自小客車並行駛於道路上
    ，而於舉發時地為警攔停查悉等情，業經案外人劉修憲於警
    詢時供述綦詳（見本院卷第29至32頁），且有新竹市警察局
    第一分局98年9 月15日竹市警一分偵字第0980020684號函及
    所附查訪報告、收當物品資料－詳細畫面各乙紙、新竹市政
    府商業登記抄本（現況資料）、營利事業登記證影本各乙紙
    、現場圖乙紙、現場照片3 張、本院電話紀錄表、「三立當
    舖」典當物品資料各乙紙存卷為憑（見本院卷第26頁、第28
    頁、第33至35頁、第37至41頁），核亦與本案舉發通知單上
    記載違規時地，係由案外人劉修憲駕駛懸掛HF-7779 號車牌
    之自小客車乙情相符，足見異議人所辯系爭車牌號碼HF-777
    9 號自小客車於案發前已典當予當舖，後因未取贖而流當等
    語，尚屬信而有徵，可以採信。是系爭車牌號碼HF-7779 號
    自小客車於94年12月17日後即非異議人占有使用，異議人自
    無從掌握該車抑或車牌之實際使用狀況，且揆之當舖業法第
    21條規定，至遲自95年10、11月間上開車輛流當時起，該車
    已由收當之「三立當舖」取得所有權，雖監理機關對於車牌
    號碼HF-7779 號自小客車之車主仍登記為異議人，然如前述
    ，汽車車籍之登記事項僅為交通行政管理之手續，究與實體
    法上動產所有權之移轉變更無涉。從而，異議人自95年10、
    11月間起既非車牌號碼HF-7779 號自小客車之所有權人，原
    處分機關未予詳查，僅以異議人為上開車輛車籍登記所有人
    ，即將本件發生在97年9月7日之交通違規事件，對異議人逕
    行裁罰，於法即有未合。
五、綜上，異議人於舉發時間，既非車牌號碼HF-7779 號自小客
    車之所有權人，依前開說明，自非本件違規行為所應裁處之
    對象，原處分機關未就該車於違規當時之真正所有人詳予調
    查，逕對車籍資料上之登記名義人即異議人，依道路交通管
    理處罰條例第12條第1項第5款、第2 項規定裁處罰鍰1萬800
    元並吊銷牌照，尚有未洽，本件異議為有理由，自應由本院
    撤銷原處分，另為異議人不罰之諭知，以資適法。
六、據上論斷，應依道路交通案件處理辦法第20條，裁定如主文
    。
中    華    民    國    98    年    11    月    9     日
                    交通法庭  法  官  林惠君
以上正本證明與原本無異。
如不服本裁定，應於裁定送達後5日內，向本院提出抗告狀。
中    華    民    國    98    年    11    月    9     日
                              書記官  蔣淑君


司法院資訊處製作；財團法人民間司法改革基金會備份。
